【裁判字號】    97,訴,429
【裁判日期】    970604
【裁判案由】    分配表異議之訴
【裁判全文】
臺灣臺南地方法院民事判決               97年度訴字第429號
原      告  丁○○
            戊○○○
兼  上二人
訴訟代理人  乙○○
被      告  國泰世華商業銀行股份有限公司
法定代理人  庚○○
訴訟代理人  辛○○
被      告  壬○○
上列當事人間債務人異議之訴事件，經本院於民國97年5月21日
言詞辯論終結，判決如下：
    主      文
原告之訴駁回。
訴訟費用新台幣壹拾貳萬陸仟肆佰元由原告負擔。
    事實及理由
一、被告壬○○經合法通知，未於言詞辯論期日到場，核無民事
    訴訟法第386條所列各款情形，爰依原告之聲請，由其一造
    辯論而為判決。
二、按訴狀送達後，原告不得將原訴變更或追加他訴，但被告同
    意；請求之基礎事實同一；不甚礙被告之防禦及訴訟之終結
    者，不在此限。被告於訴之變更或追加無異議，而為本案之
    言詞辯論者，視為同意變更或追加，民事訴訟法第255條第1
    項第1、2、7款、第2項定有明文。所謂請求之基礎事實同一
    ，係指變更或追加之訴與原訴之主要爭點有共同性，各請求
    利益之主張在社會生活上可認為同一或關聯，而就原請求之
    訴訟及證據資料，於審理繼續進行在相當程度範圍內具有同
    一性或一體性，得期待於後請求之審理予以利用，俾先後兩
    請求在同一程序得加以解決，避免重複審理，進而為統一解
    決紛爭者，自屬之（最高法院91年度台抗字第552號裁定參
    照）。本件原告起訴原請求（１）被告國泰世華商業銀行股
    份有限公司（以下簡稱國泰世華銀行）應將已收取之存款新
    台幣（下同）317,769元退還臺灣銀行臺南分行原告乙○○
    之優惠存款帳戶內，（２）被告壬○○應將系爭425建號房
    屋重新蓋好還給原告乙○○，（３）系爭慶安段不動產之標
    售款908萬元，應退還給被告壬○○，被告壬○○應將該不
    動產之所有權移轉登記為原告乙○○所有，（４）被告國泰
    世華銀行不得持鈞院91年度執字第10940號債權憑證對原告
    強制執行，嗣於起訴狀繕本送達後，將聲明變更為（１）被
    告國泰世華銀行應將已收取之存款317,769元退還臺灣銀行
    臺南分行原告乙○○之優惠存款帳戶內，（２）被告壬○○
    應將系爭425建號房屋重新蓋好還給原告乙○○，（３）系
    爭慶安段不動產之標售款908萬元，應退還給被告壬○○，
    被告壬○○應將該不動產上抵押權人為兆豐銀行之抵押權塗
    銷後，將該不動產之所有權移轉登記為原告乙○○所有，（
    ４）本院93年度執字第20546號強制執行事件對原告所為之
    強制執行程序，應予撤銷。查前開變更之訴與原訴之原因事
    實及主要爭點，均需審酌被告國泰世華銀行對原告之1300萬
    元債權請求權是否已罹於時效，兩者具有其共同性，且原請
    求之訴訟及證據資料，亦可期待於後請求之審理予以利用，
    原告所為之變更亦不甚礙被告之防禦及訴訟之終結，到庭之
    被告國泰世華銀行就該訴之變更亦無異議，且為本案言詞辯
    論，視為同意原告變更，合於民事訴訟法第255條第1項第1
    、2、7款、第2項之規定，應予准許，先予敘明。
三、原告起訴主張：
（一）被告國泰世華銀行以鈞院90年度票字第3855本票裁定聲請
      強制執行，並於民國91年8月7日經鈞院核發91年度執字第
      10940號債權憑證，然系爭本票債權之請求權已罹於時效
      ，並經鈞院96年度訴字第955號、臺灣高等法院臺南分院9
      6年上易字第283號判決廢棄該債權憑證在案。
（二）被告國泰世華銀行依據遭廢棄之91年度執字第10940號債
      權憑證，再於鈞院93年度執字第20546號強制執行事件聲
      請執行原告乙○○於臺灣銀行臺南分行之存款317,769元
      及原告乙○○所有坐落台南縣西港鄉○○段1040、1041地
      號土地，及其上425建號房屋，並於95年4月11日由被告壬○○以908萬元標取，然因系爭本票債權之請求權已罹於
      時效，該標售不合法，違背法令，聲請判決廢棄。因被告
      壬○○已將系爭425建號房屋拆除，並以系爭慶安段土地
      向訴外人兆豐銀行辦理抵押貸款，爰請求被告壬○○應將
      系爭425建號房屋重新蓋好還給原告乙○○；系爭慶安段
      不動產之標售款908萬元，應退還給被告壬○○，被告壬○○應將該不動產上抵押權人為兆豐銀行之抵押權塗銷後
      ，將該不動產之所有權移轉登記為原告乙○○所有；被告
      國泰世華銀行應將已收取之系爭存款317,769元退還臺灣
      銀行臺南分行原告乙○○之優惠存款帳戶內。
（三）被告國泰世華銀行雖另執鈞院90年度拍字第3109號確定裁
      定、91年度訴字第1385號判決、台灣高等法院台南分院91
      年度上易字第250號裁定為執行名義，聲請強制執行原告
      乙○○等人之財產，然上開執行名義所示之債權與鈞院91
      年度執字第10940號債權憑證所示之債權係同一債權，而
      鈞院91年度執字第10940號債權憑證所示之債權已罹於時
      效，被告國泰世華銀行亦不得執鈞院90年度拍字第3109號
      確定裁定、91年度訴字第1385號判決、台灣高等法院台南
      分院91年度上易字第250號裁定為執行名義，聲請強制執
      行原告乙○○等人之財產，是鈞院93年度執字第20546號
      強制執行事件對原告所為之強制執行程序，自應撤銷。
（四）並聲明：（１）被告國泰世華銀行應將已收取之存款317,
      769元退還臺灣銀行臺南分行原告乙○○之優惠存款帳戶
      內，（２）被告壬○○應將系爭425建號房屋重新蓋好還
      給原告乙○○，（３）系爭慶安段不動產之標售款908萬
      元，應退還給被告壬○○，被告壬○○應將該不動產上抵
      押權人為兆豐銀行之抵押權塗銷後，將該不動產之所有權
      移轉登記為原告乙○○所有，（４）本院93年度執字第20
      546號強制執行事件對原告所為之強制執行程序，應予撤
      銷。
四、被告國泰世華銀行以：
（一）原告請求撤銷鈞院93年度執字第20546號強制執行事件中
      有關系爭慶安段不動產之執行程序，塗銷系爭慶安段1040
      、1041地號土地移轉登記，返還拍定價款予另一被告壬○○，及扣押存款317,769元部分不得再為分配。然查該強
      制執行事件之拍賣程序，業經第三人拍定繳納案款且移轉
      所有權而終結，而扣押存款之執行程序，業於94年3月30
      日發收取命令，並經被告收取抵償欠款而終結，原告上開
      請求，均因執行終結，顯無理由。
（二）就原告主張被告所持鈞院91年度執字第10940號債權憑證
      已罹於時效，不得執行原告之財產，惟被告認該執行名義
      未罹於時效：
（１）按民法第129條第1項第1款所稱之請求，並無須依何種方
      式，僅債權人對債務人表示請求履行債務之意思即為已足
      。鈞院91年度執字第10940號債權憑證原執行名義係90年
      度票字第3855號本票裁定，該裁定所准予強制執行之票據
      係由原告丁○○、乙○○及戊○○○於88年3月25日所共
      同簽發，票面金額1300萬元之本票，經被告於90年4月1日
      為提示而未獲付款，即被告行使請求權之意思通知，而與
      民法第129條第1項第1款所稱之請求相當，具有中斷時效
      之效力。
（２）被告於90年4月l日提示未獲付款，具有請求之效力，並於
      6個月內之90年5月25日旋向鈞院聲請本票裁定，經鈞院於
      90年5月31日裁定准許強制執行並於90年10月8日確定。前
      開聲請本票裁定之行為可視為有起訴之效力，故票據請求
      權時效因提示而中斷之效力，可繼續保持，並於裁定確定
      時起重行起算。
（３）故被告之本票債權請求權時效需至93年10月7日始行屆滿
      ，而被告於91年4月4日聲請強制執行，由鈞院以91年度執
      字第10940號強制執行事件受理，嗣經執行終結，於93年5
      月20日核發債權憑證結案，時效再重行起算，再由被告於
      93年6月18日重行聲請執行，由鈞院以93年度執字第20546
      號執行事件受理，於96年5月9日實行分配，迄未執行終結
      ，時效現仍處於中斷之狀態，並無原告所稱已罹於時效之
      問題。
（三）被告已於96年11月6日向鈞院93年度執字第20546號強制執
      行事件補提其他執行名義，故縱被告所執鈞院91年度執字
      第10940號債權憑證已罹於時效，亦因被告已於執行程序
      中補提其他執行名義，於該執行名義所載範圍內，仍得執
      行原告之財產：
（１）被告另持有鈞院91年度訴字第1385號對原告乙○○、戊○○○、丁○○請求給付借款之勝訴確定判決，於執行名義
      所載本金90萬元加計利息之範圍內，依法當得執行原告31
      7,769元之存款債權、系爭425建號（185,000元）及系爭
      永樂段（400,500元）之不動產。
（２）原告乙○○前以系爭慶安段1040、1041地號土地，提供設
      定最高限額抵押權向被告借款1400萬元，嗣因未依約繳納
      本息，由被告行使抵押權聲請鈞院90年度拍字第3109號拍
      賣抵押物裁定並確定在案，被告當得依法實行抵押權等語
      ，資為抗辯。並聲明：原告之訴駁回。
五、被告壬○○以：
（一）原告乙○○曾向共同被告國泰世華銀行借款，與被告壬○○則無任何金錢糾葛。原告乙○○與共同被告國泰世華銀
      行間債權債務關係，是否因清償而消滅？或是否罹於時效
      而不能請求？被告壬○○毫無所悉，與被告壬○○亦無任
      何關連。
（二）共同被告國泰世華銀行曾聲請拍賣原告乙○○所有之系爭
      慶安段不動產，由被告壬○○以908萬元標得，嗣原告己○○○、甲○○○、戊○○○對共同被告國泰世華銀行提
      起第三人異議之訴，致被告壬○○遲延一年以上時間始取
      得權利移轉證書，被告壬○○因而對原告己○○○、甲○○○、戊○○○提起損害賠償訴訟，業經第一審判決應賠
      償被告壬○○34萬500元，目前第二審尚未判決。
（三）綜上所述，共同被告國泰世華銀行對原告等人聲請強制執
      行，被告壬○○並未參與分配，被告壬○○僅是應買人，
      且因原告一再濫訴而飽受損害，故原告對被告壬○○提起
      本訴實非有理等語，資為抗辯。並聲明：原告之訴駁回。
六、兩造不爭執事項
（一）被告國泰世華銀行以本院91年度執字第10940號債權憑證
      、90年度拍字第3109號確定裁定、91年度訴字第1385號判
      決、台灣高等法院台南分院91年度上易字第250號裁定為
      執行名義，聲請強制執行原告乙○○等人之財產，經本院
      以93年度執字第20546號強制執行事件受理後，本院民事
      執行處已扣押原告乙○○於訴外人台灣銀行台南分公司之
      存款，被告國泰世華銀行並於94年4月6日收取原告乙○○
      於台灣銀行台南分行之存款317,769元；原告乙○○所有
      系爭慶安段1040、1041地號土地及系爭425建號房屋於95
      年4月11日拍定，由被告壬○○以1040地號6,633,000元、
      1041地號2,262,000元、425建號185,000元之價格拍定，
      本院民事執行處於96年1月25日核發權利移轉證書予被告
      壬○○，被告壬○○並已辦妥所有權移轉登記完畢；原告
      乙○○所有坐落台南市○○區○○段2小段37地號土地持
      分，及其上411、412建號之房屋於96年2月13日拍定，由
      原告丙○○以37地號195,500元、411建號96,000元、412
      建號109,000元之價格拍定，本院民事執行處於96年2月26
      日核發權利移轉證書予原告丙○○，原告丙○○並已辦妥
      所有權移轉登記完畢。
（二）本院91年度執字第10940號債權憑證係由本院90年度票字
      第3855號裁定換發而來，其內容為：原告乙○○、丁○○
      、戊○○○應連帶給付被告國泰世華銀行1300萬元，及自
      90年4月1日起至清償日止，按年息百分之8.1計算之利息
      。本院90年度拍字第3109號確定裁定之內容係准被告國泰
      世華銀行拍賣原告乙○○所有之系爭慶安段1040、1041地
      號土地。本院91年度訴字第1385號判決、台灣高等法院台
      南分院91年度上易字第250號裁定之內容為：原告乙○○
      、丁○○、戊○○○應連帶給付被告國泰世華銀行90萬元
      ，及自90年4月1日起至清償日止，按年息百分之8.1計算
      之利息，並自90年4月1日起至90年9月30日止，按上開利
      率百分之10，自90年10月1日起至清償日止，按上開利率
      百分之20計算之違約金。
（三）原告丁○○以本院90年度票字第3855號裁定所示之本票債
      權請求權已罹於時效為由，提起債務人異議之訴，請求撤
      銷本院91年度執字第10940號強制執行事件囑託台灣嘉義
      地方法院就原告丁○○於訴外人北興中學之薪資所為之強
      制執行程序，經本院96年度訴字第955號、台灣高等法院
      台南分院96年度上易字第283號判決認系爭本票債權之請
      求權已罹於時效，台灣嘉義地方法院就原告丁○○於訴外
      人北興中學之薪資所為之強制執行程序，就尚未收取部分
      ，應予撤銷。
七、兩造爭執事項：原告請求被告國泰世華銀行應將已收取之系
    爭存款317,769元退還臺灣銀行原告乙○○之優惠存款帳戶
    內；被告壬○○應將系爭425建號房屋重新蓋好還給原告乙○○；系爭慶安段不動產之標售款908萬元，應退還給被告
    壬○○，被告壬○○應將該不動產上抵押權人為兆豐銀行之
    抵押權塗銷後，將該不動產之所有權移轉登記為原告乙○○
    所有；本院93年度執字第20546號強制執行事件對原告所為
    之強制執行程序，應予撤銷，是否有理？經查，
（一）按請求權，因15年間不行使而消滅。但法律所定期間較短
      者，依其規定。執票人對本票發票人之權利，自到期日起
      算3年，3年間不行使者，因時效而消滅，民法第125條、
      票據法第22條第1項分別定有明文。借款債權請求權之消
      滅時效期間未如票款債權請求權有短期時效之規定，依民
      法第125條之規定，其請求權因15年間不行使而消滅。查
      被告國泰世華銀行於本院93年度執字第20546號強制執行
      事件係以本院91年度執字第10940號債權憑證、90年度拍
      字第3109號確定裁定、91年度訴字第1385號判決、台灣高
      等法院台南分院91年度上易字第250號裁定為執行名義，
      聲請強制執行原告乙○○等人之財產，業如前述。而被告
      國泰世華銀行於本院90年度拍字第3109號確定裁定係以原
      告乙○○於89年3月31日向被告國泰世華銀行借款1300萬
      元，詎原告乙○○自90年3月31日起，即未繳納本息，該
      1300萬元借款視為全部到期為由，聲請裁定拍賣原告乙○○所有之系爭慶安段1040、1041地號土地；於本院91年度
      訴字第1385號判決、台灣高等法院台南分院91年度上易字
      第250號裁定則以原告乙○○於85年11月22日邀同原告戊○○○、丁○○為連帶保證人向原告借款1400萬元，嗣於
      87年1月3日與被告國泰世華銀行協議辦理換單手續，再於
      88年3月25日、89年3月20日與被告國泰世華銀行辦理換單
      手續，並另立1300萬元借據1紙，詎原告乙○○自90年4月
      9日起，即未再依約繳納本息，全部債務視為到期為由，
      依消費借貸及連帶保證之法律關係，先就上開借款之一部
      即本金90萬元、遲延利息及違約金部分，請求原告3人連
      帶給付，有本院90年度拍字第3109號裁定、91年度訴字第
      1385號判決、台灣高等法院台南分院91年度上易字第250
      號裁定影本各1份在卷可參，足見被告國泰世華銀行於本
      院90年度拍字第3109號裁定、91年度訴字第1385號判決、
      台灣高等法院台南分院91年度上易字第250號裁定，均係
      請求原告等人給付借款，而非請求給付票款，依上開說明
      ，其請求權消滅時效為15年。上開借款債權係於90年3、4
      月間到期，迄今尚未滿15年，其請求權尚未消滅時效。是
      被告國泰世華銀行於本院93年度執字第20546號強制執行
      事件以本院90年度拍字第3109號確定裁定、91年度訴字第
      1385號判決、台灣高等法院台南分院91年度上易字第250
      號裁定為執行名義，聲請強制執行原告乙○○等人之財產
      ，自屬有據。原告主張本院90年度拍字第3109號確定裁定
      、91年度訴字第1385號判決、台灣高等法院台南分院91年
      度上易字第250號裁定所示之債權與本院91年度執字第109
      40號債權憑證所示之債權係同一債權，本院91年度執字第
      10940號債權憑證所示之債權請求權已罹於時效，被告國
      泰世華銀行亦不得執本院90年度拍字第3109號確定裁定、
      91年度訴字第1385號判決、台灣高等法院台南分院91年度
      上易字第250號裁定為執行名義，聲請強制執行原告乙○○等人之財產云云，難認有理。
（二）按強制執行法第15條所定第三人異議之訴，以排除執行標
      的物之強制執行為目的，故同條所謂強制執行程序終結，
      係指對於執行標的物之強制執行程序終結而言，對於執行
      標的物之強制執行程序如已終結，則雖因該執行標的物之
      賣得價金不足抵償執行名義所載債權之全部，致執行名義
      之強制執行程序尚未終結，第三人亦不得提起異議之訴，
      對於執行標的物之強制執行程序，進行至執行名義所載債
      權之全部或一部，因對於執行標的物之強制執行達其目的
      時，始為終結，故執行標的物經拍賣終結而未將其賣得價
      金交付債權人時，對於該執行標的物之強制執行程序，不
      得謂已終結，第三人仍得提起異議之訴，但已終結之拍賣
      程序不能依此項異議之訴有理由之判決予以撤銷。故該第
      三人僅得請求交付賣得價金，不得請求撤銷拍賣程序。同
      法第14條所定債務人異議之訴以排除執行名義之執行力為
      目的，故同條所謂強制執行程序終結，係指執行名義之強
      制執行程序終結而言，執行名義之強制執行程序，進行至
      執行名義所載債權全部達其目的時，始為終結，故執行名
      義所載債權，未因強制執行全部達其目的以前，對於某一
      執行標的物之強制執行程序雖已終結，債務人仍得提起異
      議之訴，但此項異議之訴有理由之判決，僅就執行名義所
      載債權未因強制執行達其目的之部分排除其執行力，不能
      據以撤銷強制執行程序業經終結部分之執行處分（司法院
      院字第2776號解釋參照）。查系爭慶安段之不動產，業經
      本院93年度執字第20546號強制執行事件拍賣，於95年4月
      11日由被告壬○○以總價908萬元拍定，本院民事執行處
      於96年1月25日核發權利移轉證書予被告壬○○，被告壬○○並已辦妥所有權移轉登記完畢；原告乙○○於訴外人
      台灣銀行台南分公司之存款，亦於本院93年度執字第2054
      6號強制執行事件遭扣押，被告國泰世華銀行並於94年4月
      6日收取原告乙○○於台灣銀行台南分公司之存款317,769
      元，業如前述，則本院民事執行處就原告乙○○所有系爭
      慶安段之不動產及原告乙○○於台灣銀行台南分公司之存
      款之強制執行程序業已終結，揆諸上開說明，縱認原告所
      提債務人異議之訴，為有理由，亦不能撤銷上開強制執行
      程序業經終結部分之執行處分。是原告請求被告國泰世華
      銀行應將已收取之系爭存款317,769元退還臺灣銀行原告
      乙○○之優惠存款帳戶內；被告壬○○應將系爭425建號
      房屋重新蓋好還給原告乙○○；系爭慶安段不動產之標售
      款908萬元，應退還給被告壬○○，被告壬○○應將該不
      動產上抵押權人為兆豐銀行之抵押權塗銷後，將該不動產
      之所有權移轉登記為原告乙○○所有云云，均屬無據。
八、綜上所述，被告國泰世華銀行於本院93年度執字第20546號
    強制執行事件得以本院90年度拍字第3109號確定裁定、91年
    度訴字第1385號判決、台灣高等法院台南分院91年度上易字
    第250號裁定為執行名義，聲請強制執行原告乙○○等人之
    財產；且本院93年度執字第20546號強制執行事件就原告乙○○所有系爭慶安段不動產及原告乙○○於臺灣銀行存款之
    強制執行程序，業已終結，縱認原告所提債務人異議之訴，
    為有理由，亦不能撤銷上開強制執行程序業經終結部分之執
    行處分。原告以本院91年度執字第10940號債權憑證所示之
    債權請求權已罹於時效，而本院90年度拍字第3109號確定裁
    定、91年度訴字第1385號判決、台灣高等法院台南分院91年
    度上易字第250號裁定所示之債權與本院91年度執字第10940
    號債權憑證所示之債權係同一債權，被告國泰世華銀行亦不
    得執本院90年度拍字第3109號確定裁定、91年度訴字第1385
    號判決、台灣高等法院台南分院91年度上易字第250號裁定
    為執行名義，聲請強制執行原告乙○○等人之財產為由，請
    求被告國泰世華銀行應將已收取之系爭存款317,769元退還
    臺灣銀行臺南分行原告乙○○之優惠存款帳戶內；被告壬○○應將系爭425建號房屋重新蓋好還給原告乙○○；系爭慶
    安段不動產之標售款908萬元，應退還給被告壬○○，被告
    壬○○應將該不動產上抵押權人為兆豐銀行之抵押權塗銷後
    ，將該不動產之所有權移轉登記為原告乙○○所有；本院93
    年度執字第20546號強制執行事件對原告所為之強制執行程
    序，應予撤銷，為無理由，應予駁回。又本件訴訟費用126,
    400元（第1審裁判費），應由敗訴之原告負擔，爰確定如主
    文第2項所示。
九、訴訟費用負擔之依據：民事訴訟法第78條、第85條第1項、
    第87條第1項。
中    華    民    國    97    年     6    月     4    日
                  民事第二庭    法  官  蘇正賢
以上正本係照原本作成
如對本判決上訴，須於判決送達後20日內向本院提出上訴狀
中    華    民    國    97    年     6    月     4    日
                                書記官  陳美萍


司法院資訊處製作；財團法人民間司法改革基金會備份。
